臺灣臺中地方法院交通事件裁定　　　　100年度交聲字第279號
原處分機關　交通部公路總局臺中區監理所豐原監理站
異　議　人　何銘夏
即受處分人
上列異議人即受處分人因違反道路交通管理處罰條例案件，對於
交通部公路總局臺中區監理所豐原監理站中華民國100年1月10日
豐監稽違字第裁63-HD0000000號所為之裁決處分 (原舉發案號：
中縣警交字第HD0000000號)，聲明異議，本院裁定如下：
    主  文
原處分關於罰鍰新臺幣肆萬玖仟伍佰元部分撤銷，發回交通部公
路總局臺中區監理所豐原監理站。
    理  由
一、原處分意旨略以：異議人即受處分人(下稱受處分人)何銘夏
    於民國98年6月9日晚間9時25分許，駕駛車牌號碼JU-8036號
    自小客車，在臺中市烏日區 (即臺中縣、臺中市合併改制前
    之臺中縣烏日鄉○○○路○段707號前，因「酒後駕車肇事，
    經呼氣檢測酒精濃度達每公升0.87毫克」之違規，經臺中縣
    警察局烏日分局警員依違反道路交通管理處罰條例第35條第
    1項第1款以中縣警交字第HD0000000號舉發違反道路交通管
    理事件通知單當場舉發。本站於100年1月10日依照違規事實
    以豐監稽違字第裁63-HD0000000號裁決書，裁處罰鍰新臺幣
    (下同)49,500元，吊扣汽車駕駛執照12個月 (駕駛執照已執
    行吊扣)，施以道安講習等語。
二、受處分人聲明異議意旨略以：受處分人酒駕違規案件，已經
    臺灣臺中地方法院檢察署檢察官依刑事訴訟法第253條之1為
    緩起訴處分，並向臺中縣政府支付50,000元，惟監理機關又
    依道路交通管理處罰條例第35條第1項第1款裁處罰鍰49,500
    元，有違行政罰法第26條「一事不二罰」之立法意旨，請求
    撤銷監理機關裁處罰鍰部分，爰聲明異議等語 (裁處吊扣駕
    駛執照及施以道安講習部分未據異議)。
三、按汽車駕駛人飲用酒類後，其吐氣所含酒精濃度超過每公升
    0.25毫克以上者，不得駕車；又汽車駕駛人，駕駛汽車經測
    試檢定，有酒精濃度超過規定標準者，處15,000元以上60,0
    00元以下罰鍰，當場移置保管其車輛及吊扣其駕駛執照1年
    ；因而肇事致人受傷者，並吊扣駕駛執照2年。並應接受道
    路交通安全講習，道路交通安全規則第114條第2款及道路交
    通管理處罰條例第35條第1項第1款、第24條第1項第2款分別
    定有明文。本件受處分人何銘夏於上開時間、地點駕駛前揭
    自小客車肇事，經警測試其呼氣酒精濃度值達每公升0.87毫
    克之事實，業經受處分人自承在卷，並有上開舉發違反道路
    交通管理事件通知單1紙在卷可稽，是受處分人飲用酒類後
    ，於上開時、地駕駛前揭自小客車之事實，應堪認定。原處
    分機關於100年1月10日依道路交通管理處罰條例第35條第1
    項第1款之規定裁處受處分人罰鍰49,500元，吊扣駕駛執照
    12個月，並施以道安講習，固有所據。惟查：
(一)按94年2月5日公布，95年2月5日施行之行政罰法第1條規定
    ：「違反行政法上義務而受罰鍰、沒入或其他種類行政罰之
    處罰時，適用本法。但其他法律有特別規定者，從其規定」
    ，足認行政罰法係屬行政罰之基本法，而道路交通管理處罰
    條例本質上係屬行政罰，此由該條例中就交通違規行為所定
    法律效果包括罰鍰、吊銷證照裁罰等行政罰觀之甚明 (參見
    行政罰法第1條、第2條將罰鍰、吊銷證照處分均定為行政罰
    )，是違反道路交通管理處罰條例之裁罰事件，自有行政罰
    法之適用。次按行政罰法第26條規定：「一行為同時觸犯刑
    事法律及違反行政法上義務規定者，依刑事法律處罰之。但
    其行為應處以其他種類行政罰或得沒入之物而未經法院宣告
    沒收者，亦得裁處之。前項行為如經不起訴處分或為無罪、
    免訴、不受理、不付審理之裁判確定者，得依違反行政法上
    義務規定裁處之。」，此即所謂一事不二罰之原則。究其立
    法目的，係因一行為同時觸犯刑事法律及違反行政法上義務
    規定時，由於刑罰與行政罰同屬對不法行為之制裁，而刑罰
    之懲罰作用較強，故依刑事法律處罰，即足資警惕時，實無
    一事二罰再處行政罰之必要，且刑事法律處罰，由司法機關
    依法定程序為之，較符正當法律秩序，應予優先適用，職此
    ，因同時觸犯刑事法律及違反行政法上義務規定之行為，行
    政機關得否科以與刑罰相類之行政罰處罰，端視該行為之刑
    事訴追或審判程序終局結果而定，在刑事訴追、審判程序尚
    未終局確定前，行政機關自不得逕予裁罰，至於沒入或其他
    種類行政罰，因兼具維護公共秩序之作用，為達行政目的，
    行政機關仍得併予裁處，又此所稱「其他種類行政罰」，係
    指違反行政法上之義務應受「裁罰性」之「不利處分」而言
    ，依行政罰法第2條規定，應包括剝奪或消滅資格、權利之
    吊銷證照處分在內。
(二)次按刑事訴訟法第253條之1所指之緩起訴處分，其內容、要
    件與依刑事訴訟法第252條所為之不起訴處分迥異，緩起訴
    處分為介於起訴、與微罪職權不起訴間之緩衝設計，而檢察
    官為緩起訴處分時，依刑事訴訟法第253條之2第1項規定對
    被告所為之指示及課予之負擔，雖非刑罰，但對被告而言，
    因緩起訴處分而剝奪其財產權，主觀上金錢給付義務亦具有
    強制性、懲罰性，在性質上具有實質制裁之效果，且造成被
    告權利受限制的影響，雖不若易科罰金係以支付金錢作為自
    由刑之替代，惟經由緩起訴處分條件之履行使其免於遭檢察
    官發動起訴程序，仍具有替代刑罰之效果，廣義而言，應屬
    前揭所稱之「實質刑事法律處罰」，而有行政罰法第26條第
    1項規定之適用。是緩起訴之被告依檢察官緩起訴處分命令
    ，向國庫或公益團體繳納捐款者，在性質上當屬處分金，而
    與刑罰之罰金無異。從而，道路交通管理處罰條例第35條第
    8項所規定之「罰金」，在解釋上應包括依檢察官緩起訴處
    分命令而向國庫或公益團體繳納捐款之情形在內。再按受處
    分人於緩起訴期間內，若有刑事訴訟法第253條之3第1項規
    定之情形，檢察官尚得依職權撤銷原處分，繼續偵查或起訴
    ，是於緩起訴之猶豫期間內，受處分人之刑事訴追程序仍未
    終局確定，必須受檢察官持續觀察，其緩起訴處分一旦經檢
    察官撤銷，並依法追訴，法院仍得依審理結果，為受處分人
    有罪科刑之裁判，另受處分人先前所繳納之緩起訴處分金，
    依刑事訴訟法第253條之3第2項規定，乃不得請求返還或賠
    償，是於緩起訴期間未確定期滿前，其「刑事法律處罰」尚
    未告確定，自無從依道路交通管理處罰條例第35條第8項規
    定就其與「本條例第92條第3項所訂最低罰鍰基準規定」相
    較，是依行政罰法第26條之立法意旨，在緩起訴處分尚未實
    質確定前(即緩起訴猶豫期間經過而未經撤銷)，行政機關尚
    無得為行政裁罰之餘地 (臺灣高等法院暨所屬法院98年法律
    座談會刑事類提案第24號研討結果參照)。是原處分機關於
    受處分人緩起訴期滿前裁處受處分人罰鍰之行政裁罰，即有
    違行政罰法第26條第2項之「一事不二罰」之規定，應俟緩
    起訴期滿(或緩起訴經撤銷繼續偵查或起訴之終局確定結果)
    後，再依具體個案而決定是否依同條例第35條第8項之規定
    為不足最低罰鍰之裁處，始為適法。
(三)本件受處分人何銘夏於前揭時、地駕駛上前揭自小客車，經
    檢測呼氣酒精濃度測定值為每公升0.87毫克，經原舉發機關
    臺中縣警察局烏日分局警員當場舉發，並移送臺灣臺中地方
    法院檢察署偵辦公共危險罪責，該署檢察官於斟酌受處分人
    之犯後態度及公共利益之維護後，認以緩起訴處分為適當，
    乃於98年6月11日以98年度速偵字第2289號為緩起訴處分，
    緩起訴期間為2年，受處分人應於收受該署檢察官執行緩起
    訴處分命令後1個月內，向臺中縣政府寒暑假營養午餐專戶
    支付50,000元，並由臺灣高等法院臺中分院檢察署檢察長駁
    回職權再議而確定，緩起訴期間自98年6月25日起至100年6
    月24日期滿等情，有上開舉發違反道路交通管理事件通知單
    影本、臺灣臺中地方法院檢察署檢察官緩起訴處分書、臺灣
    高等法院被告前案紀錄表各1份附卷可稽。又受處分人於上
    開緩起訴處分確定後，固已依該處分命令繳畢上開款項完畢
    ，有郵政跨行匯款申請書影本1紙在卷可參，然本件緩起訴
    期間尚未屆滿，有如前述(期滿日為100年6月24日)，受處分
    人如另有符合刑事訴訟法第253之3第1項各款所定撤銷緩起
    訴處分之事由，該緩起訴處分仍得由檢察官撤銷並續行偵查
    或起訴。從而，於緩起訴期間尚未屆滿前，原處分機關自尚
    不得依道路交通管理處罰條例第35條第1項、第8項之規定對
    受處分人裁處罰鍰。原處分機關未察前開緩起訴處分尚未實
    質確定，即依道路交通管理處罰條例規定對受處分人為前開
    罰鍰之裁處，顯與行政罰法第26條第2項規定有違，自非適
    法。
四、綜上所述，原處分機關未予詳查，遽予為罰鍰之裁罰，容有
    未洽，爰將原處分有關罰鍰49,500元部分撤銷，並發回原處
    分機關為適法之處理。至於原處分中關於吊扣駕駛執照及施
    以道安講習部分，係對於預防再犯之行政罰，乃為抑止酒後
    駕車之不法行為，維護道路交通用路權人之生命、身體之安
    全法益，依行政罰法第26條第1項但書之規定，自得裁處之
    ，且依受處分人聲明異議意旨，亦僅就原處分機關所處罰鍰
    部分請求撤銷，此部分之處分自非屬本院應予審究之範圍，
    併此敘明。
五、據上論斷，依道路交通管理處罰條例第87條第2項，道路交
    通事件處理辦法第19條前段，裁定如主文。
中    華    民    國   100    年    1     月    24    日
                  交通法庭    法  官  簡芳潔
以上正本證明與原本無異。
如不服本裁定，應於收受送達後5日內向本院提出抗告狀。（應
附繕本）
                              書記官  余怜儀
中    華    民    國   100    年    1     月    24    日